【裁判字號】    98,台上,6393
【裁判日期】    981029
【裁判案由】    妨害自由
【裁判全文】
最高法院刑事判決            九十八年度台上字第六三九三號
上  訴  人  甲○○（原名蘇桓）
選任辯護人  吳金棟律師
上列上訴人因妨害自由案件，不服台灣高等法院台中分院中華民
國九十八年七月二十三日第二審更審判決（九十八年度重上更(二)
字第六０號，起訴案號：台灣台中地方法院檢察署九十年度偵字
第二一六一三號），提起上訴，本院判決如下：
    主  文
原判決撤銷，發回台灣高等法院台中分院。
    理  由
本件原判決撤銷第一審關於上訴人甲○○（妨害名譽部分業經判
刑確定）妨害自由部分之科刑判決，改判仍論處上訴人共同以強
暴、脅迫方法剝奪人之行動自由罪刑，固非無見。
惟查：（一）憲法第十六條保障人民之訴訟權，就刑事被告而言
，包含其在訴訟上應享有充分之防禦權。刑事被告詰問證人之權
利，即屬該等權利之一，且屬憲法第八條第一項規定「非由法院
依法定程序不得審問處罰」之正當法律程序所保障之權利。為確
保被告對證人之詰問權，證人於審判中，應依法定程序，到場具
結陳述，並接受被告之詰問，其陳述始得作為認定被告犯罪事實
之判斷依據。又被告以外之人於審判外之言詞或書面陳述，除法
律有規定者外，不得作為證據。而所謂被告以外之人，不以證人
為限，共同被告、正犯、共犯及被害人於審判外之陳述，均屬之
。為確保被告對為證人適格者之詰問權，於審判中均應到場具結
陳述，並接受被告之詰問，其陳述始得作為認定被告犯罪事實之
判斷依據。原判決認定上訴人有如其事實欄所載之犯行，其理由
說明，係以告訴人乙○○、丙○○於偵查中未經具結之指稱為其
犯罪之主要論據（見原判決第二頁倒數第四行至第三頁第八行）
。惟證人僅於偵查中到庭應訊，上訴人於原審均否認其證述為真
實（見上訴審卷第六十八頁、更一審卷第四十一頁背面、更二審
卷第二十九頁背面）。而原審於前審既依職權傳訊證人乙○○到
庭，顯見有此調查必要，然乙○○並未到庭，原審於傳訊無著後
，未依法查址再傳或強制到庭，理由中亦未說明何以無須再予傳
訊之必要，逕採證人乙○○、丙○○於偵查中未經具結之陳述為
認定上訴人有本件犯行所憑之證據，其所踐行之訴訟程序難謂適
法，並有應於審判期日調查之證據而未予調查之違法。（二）有
罪判決書之事實一欄，為判斷其適用法令當否之準據，法院應依
職權認定之犯罪事實，翔實記載，然後於理由內逐一說明其憑以
認定之證據，並使事實認定與理由說明，兩相一致，方為合法。
倘事實已有敘及，而理由內未加說明，即屬理由不備。原判決事
實欄記載上訴人是以「強行取去乙○○所騎乘機車之鑰匙，並將
乙○○強拉至倉庫內」等強暴方法妨害自由；理由欄內資引告訴
人乙○○於偵查中指稱：「九十年十月四日下午到倉庫去是要點
交貨物給討債公司人員，他們不讓我回去，也有拿走我的機車鑰
匙，我也不敢離開，也不能離開。他們有說馬上籌五十萬元不然
要綁妳的兒女，放蛇咬妳。他們人多勢眾，我很害怕。他們叫我
打電話給丙○○籌錢，丙○○問我是否在倉庫，我說是。丙○○
就知道我被限制行動自由，打電話報警。之後警員就到了，警察
沒有處理，只是護送我離去」等語為據，然前揭證詞對於上訴人
是如何以「強取」、「強拉」方式對乙○○施加強暴一節均未陳
及，則上訴人究否有以強暴方式妨害自由，攸關上訴人犯罪事實
之認定，原審未為調查釐清，遽採為論處其犯罪之依據，亦有證
據調查未盡及理由不備之違法。（三）被害人之陳述如無瑕疵，
且就其他方面調查又與事實相符，固足採為科刑之基礎，倘其陳
述尚有瑕疵，則在未究明前，遽採為論罪科刑之根據，即難認為
適法。又告訴人之告訴，係以使被告受刑事訴追為目的，是其陳
述是否與事實相符，仍應調查其他證據以資審認。本件上訴人始
終否認有妨害自由犯行，原判決認定上訴人有此犯行，除引據告
訴人乙○○之指訴外，雖又援引證人丙○○、陳順良、鄭世德等
人分別於偵、審中之證述資為補強證據。然依卷內資料，乙○○
偵查中之供述已有上揭瑕疵可指，證人丙○○於偵查中雖證稱：
「…我主動問她說妳是否被押住了，要不要報警，她回答我說是
（被押住）要（報警）…」等語，惟屬電話中聽聞於乙○○所陳
，論理上可否為補強證據而佐證乙○○被害供述之真實性，已值
研酌。另證人即警員陳順良、鄭世德於原審分別證述「到現場時
乙○○才從門外進來」、「到現場時乙○○她站在馬路旁」等語
，似亦無從資為乙○○上揭指稱之補強。上載證據得否為上訴人
係犯妨害自由之證據？饒有研求之餘地，原審未予以根究明白，
並於理由內詳加說明。僅憑乙○○之指述即遽認上訴人有妨害自
由罪責，自嫌速斷而難昭折服。以上或為本院得依職權調查之事
項，或為上訴意旨所指摘，應認原判決有撤銷發回之原因。又原
判決於更審後，既認上訴人在第二審之上訴為有理由，竟連同原
法院前審已判處罪刑確定之妨害名譽部分之第一審判決，全部予
以撤銷，尚有未洽，案經發回，宜併注意及之。
據上論結，應依刑事訴訟法第三百九十七條、第四百零一條，判
決如主文。
中    華    民    國  九十八  年    十    月  二十九  日
                      最高法院刑事第十一庭
                          審判長法官  石  木  欽
                                法官  洪  佳  濱
                                法官  韓  金  秀
                                法官  段  景  榕
                                法官  周  煙  平
      本件正本證明與原本無異
                                      書  記  官
中    華    民    國  九十八  年   十一   月    六    日
                                                     Ｍ


司法院資訊處製作；財團法人民間司法改革基金會備份。
